【裁判字號】    94,重智,11
【裁判日期】    950427
【裁判案由】    損害賠償等
【裁判全文】
臺灣板橋地方法院民事判決              94年度重智字第11號
原      告  賈之寧資優竅門顧問股份有限公司
法定代理人  甲○○
訴訟代理人  張瑩懋
被      告  林祥富即林祥富文理短期補習班
上列當事人間請求損害賠償等事件，經本院於民國95年4 月4 日
言詞辯論終結，判決如下：
    主  文
原告之訴及假執行之聲請均回。
訴訟費用由原告負擔。
    事實及理由
壹、原告主張：
  一、兩造於民國93年1 月15日簽署「賈之寧資優竅門文教機構
      加盟合約」（下稱系爭合約），合約第6 條約定：「若以
      方有犯以下行為.... 由 乙方賠償甲方新台幣伍仟萬元正
      ...a. 乙方教授課程時須採用甲方出版之教材... 不得以
      其他教材及教學方法，充當甲方之教材及教法。b.乙方需
      任用由甲方訓練出有憑證之師資」，故被告有義務採用原
      告之教材及教學法，並聘用原告所訓練之師資，並依契約
      第3 條約定繳付每學期開班總學費60% 予原告。兩造簽約
      後，原告依約對被告提供教學示範與解說，並協助辦理開
      班說明會、成果發表會，惟被告竟事後反悔，於93年8 月
      初至中旬製作並傳發之文宣上對外招生以何嘉仁教材為主
      之英語課程，並於同年8 月14日對原告之林亞靖老師表示
      要以何嘉仁教材來教學，且要自己教授，違反兩造契約約
      定。原告因而自93年9 月6 日起停止派遣師資，並於同日
      以存證信通知被告解除契約，要求被告返還所有推廣與教
      具，經被告於同年9 月7 日收受。之後被告於94年3 月10
      日至19日間，即改以其他教學方法教授看字拼音與聽字拼
      音，亦未持續聘用原告所訓練之師資及支付權利金，違反
      兩造契約之約定，爰依契約及民法第250 條規定請求被告
      賠償違約金新台幣（下同）1,000 萬元。
  二、按民法第216 條規定損害賠償，除法律另有規定或契約另
      有訂定外，應以填補債權人所受損害及所失利益為限，茲
      釋明本件被告違約所致原告之損害如下：
    (一)所受損害部分：
      1.93年1 月15日原告之教師張瑩懋、陳曾華為被告作教學
        示範與回答問題共5小時，原告之損害為2萬元。
      2.許偉哲、陳增華為被告作解說、指導共3 小時，原告之
        損害為3,000元。
      3.被告應支付第一年加盟金3萬元。
      4.原告協助被告召開第一次開班說明會，原告之損害為3
        萬元。
      5.原告協助被告召開第一次成果發表會，原告之損害為3
        萬元。
      6.原告行政人員對被告指導，原告之損害為7,000元。
      7.因被告拒絕履約，致原告另行支出人事、車馬費、場租
        等成本完成課程，原告之損害為7萬元。
      8.原告為本件訴訟致生之人事、文件、車馬費（此部份未
        來仍會增加），原告目前之損害為5萬元。
    (二)所失利益部分：自93年9 月8 日起算，如被告依約履行，
      預估原告依系爭契約第3條應有所得：
      1.每期每班預估利益：每位學生7,000 元，每班15位學生
        ，原告分成比例60%，原告利益6萬3,000元。
      2.原告之各期預期利益計算如下：
       (1)93年9 月8 日至94年1 月15日應有2 期各2 班，原告
         之預期利益為25萬2,000元。
       (2)94年1 月15日至95年1 月15日，應有4 期各4 班，原
         告之預期利益為100萬零8,000元。
       (3)95年1 月15日至96年1 月15日，應有4 期各6 班，原
         告之預期利益為151萬2,000元。
       (4)96年1 月15日至97年1 月15日應有4 期各8 班，原告
         之預期利益為201萬6,000元。
       (5)97年1 月15日至98年1 月15日應有4 期各10班，原告
         之預期利益為252萬元。
       (6)98年9 月8 日至99年1 月15日應有4 期各10班，原告
         之預期利益為252萬元。
    (三)依上開計算，原告因被告違約所受損害及所失利益至少為
      1,006萬8,000元，原告請求1,000萬元，自屬有據。
  三、聲明：(一)被告應給付原告1,000 萬元及自起訴狀繕本送達
      翌日起至清償日止，按年息百分之5 計算之利息。(二)如受
      有利之判決，願以現金或等值之臺灣銀行無記名可轉讓定
      期存單供擔保，請准宣告假執行。
貳、被告抗辯：
  一、兩造系爭合約第2 、3 條規定合作基礎為被告負責場地行
      政人事招生，原告負責師資教學，被告須繳付學費60% 給
      原告，此即為「合作加盟制」。被告與原告合作開設JCL
      資優竅門英語（下稱JCL 竅門英語）初階課程班，於93年
      3 月27日招收第一班開課，學生8 人，學費共4 萬6,126
      元，被告依契約第3 條約定繳付60% 予原告；93年6 月26
      日延續初階第一期課程進行第二期課程，學生6 人，學費
      共3 萬9,764 元，被告依約繳付60% 予原告，教材及教法
      均由原告提供，故被告完全未違反系爭合約第6 條之約定
      。
  二、被告依系爭合約第3 條繳付第二期學費60% 予原告，奈何
      原告進行第二期第19堂課後（第二期共24堂課），原告竟
      於93年9 月6 日晚上片面終止課程，並私下通知該班學生
      家長不要再到被告處上課，且告訴學生家長不會再派老師
      來被告處教學，被告於93年9 月7 日中午始接獲由張瑩懋
      寄出片面斷約之存證信函，被告曾多次電話聯繫原告，且
      發兩次存證信函、一次傳真家長共同聲明連署書予原告，
      要求原告履行契約派遣老師至被告處復課，原告均無回應
      ，並於93年10月9 日起私下搶走學生到他處上課，造成被
      告損失重大。
  三、被告只有跟原告合作竅門英語初階、進階課程，被告使用
      何嘉仁教材並非用於這兩個合作的課程，所以並未構成為
      違約，且被告與原告合作竅門英語第一、第二期學費總收
      入不過8 萬5,890 元，依契約取得40% 只為3 萬4,356 元
      ，原告要求不履約賠償金高達千萬元以上，顯然在約定之
      時，即有圖取暴利之嫌，有失誠信原則。又原告主張所受
      損害第1 、2 、4 、5 、6 項內容陳述不清，第3 項之加
      盟金部分，兩造契約並無加盟金之約定，原告請求顯無理
      由。再者，原告自93年9 月6 日起違反系爭契約第2 條約
      定，拒派師資至被告處授課，至兩造合作之竅門英語第二
      期班無法進行，亦無法招收初階、進階課程班，原告未盡
      授課義務，何來權利所得？
  四、聲明：原告之訴及假執行之聲請均駁回。如受不利之判決
      ，願供擔保請准宣告免為假執行。
參、兩造不爭執之事實：
  一、兩造於93年1 月15日簽訂賈之寧資優竅門文教機構加盟合
      約（採合作加盟制），原證一、原證二書證之形式及內容
      均為真正。原證二第一張文宣是被告於93年8 月初至中旬
      所製作並傳發，原證二第二張文宣是被告於同年6 月10左
      右製作並傳發。
  二、被告依合約曾於93年3 月27日開ＪＣＬ資優竅門英語初階
      班第一期，及93年6 月26日延續初階班第二期，上課至
      93年9月6日止，因原告未續派遣師資而中斷。
  三、原告於93年9 月6 日發存證信函通知被告解除系爭契約並
      要求立即返還所有推廣與教具，經被告於同年9 月7 日收
      受。
  四、被證四、五、六，均係被告製作，且原告均有收受。
肆、本件之爭點闕為：(一)依兩造契約約定，被告是否不得於兩造
    合作之JCL 竅門英語課程之外，另行以其他教材自行開班教
    授英語？(二)被告於原證二第一張補習班廣告文宣上招生以何
    嘉仁教材為主之兒童英語課程，是否違反兩造契約之約定？
    茲論述如下：
  一、依兩造契約約定，被告是否不得於兩造合作之JCL 竅門英
      語課程之外，另行以其他教材自行開班教授英語？
    (一)查兩造系爭合約採合作加盟制，契約第2 條約定：「簽立
      合約後，乙方（即被告）接受甲方（即原告）所派遣，領
      有『JCL 開班授課證書』之教師至乙方授課」，第3 條約
      定：「簽立合約後，乙方（即被告）負擔場地、行政、人
      事、招生等費用，甲方（即原告）負擔師資費用，乙方須
      繳付每期開班授課總學費之60% 與甲方..... 此即為『合
      作加盟制』。」等情，有原告提出之加盟合約影本附卷可
      憑，依上開約定可知，兩造合作「JCL 竅門英語」課程，
      係由原告派遣師資至被告處授課，被告則提供場地、行政
      、人事招生等費用，被告並不負責實際教授課程甚明。準
      此，則兩造契約第6 條a 款約定：「乙方（即被告）教授
      課程時須採用甲方（即原告）出版之教材，不得私自翻印
      或製作，也不得以其他教材及教學方法，充當甲方之教材
      及教法。」應係指於兩造合作之「JCL 竅門英語」課程，
      被告須採用原告出版之教材，不得以其他教材及教學方法
      充當原告之教材及教法。同條b 款約定：「乙方需任用由
      甲方訓練出有憑證之師資」，亦係指於兩造合作之「JCL
      竅門英語」課程，被告須任用由原告訓練出有憑證之師資
      ，亦即契約第6 條各款約定，均係針對兩造合作之課程所
      為之約定，至於兩造合作課程以外，由被告另行開設之課
      程，則不受其拘束。蓋以被告並非專為與原告合作系爭英
      語課程之目的所開設之補習班，且被告為「文理補習班」
      ，依其性質本即有教授英語、數學、自然、社會、國語等
      多種課程，如謂被告一旦與原告簽約，所有課程（包括數
      學、自然、社會等）均需採用原告教材，並聘用原告訓練
      之師資，顯屬不合理，且事實上亦不可能。故被告是否不
      得另行開班（非JCL 課程），以其他教材（如何嘉仁教材
      ）教授英語，並非兩造契約第6 條規範之範圍，依該條約
      定之文義解釋，亦無禁止或排除被告教授其他課程之意思
      。被告與原告合作「JCL 竅門英語」，乃於被告原有教學
      課程之外，加入新的教學課程，該新課程之加入，如有排
      除、壟斷被告不得另行開班以其他教材教授英語課程，乃
      對被告原有權利之限制，自應於契約中明白約定，以杜爭
      議。原告擴張解釋兩造契約第6 條規範之範圍，主張被告
      不得另行開班以其他教材教授英語云云，自不足採。
    (二)原告雖又主張兩造於教學說明會時，原告有跟被告說「如
      果說你是要整個走賈之寧路線的話，一定要和賈之寧簽約
      ，不然是不合作的」等語，意思就是全部要教賈之寧的教
      材，不可以教別的教材云云，並提出說明會錄影光碟一份
      為證。然原告提出之光碟片經當庭勘驗結果，聲音太小，
      並無法辨識談話內容乙節，有本院94年9 月20日勘驗筆錄
      附卷可憑。且原告所謂「整個走賈之寧路線」，語意不明
      ，解釋上並不能當然認為含有被告不得於兩造合作之課程
      外，以其他教材授課之意思。故被告是否不得於兩造合作
      之課程外，以其他教材教授英語課程，仍應回歸兩造契約
      約定之解釋。原告上開主張，尚難採為有利原告之認定。
  二、綜上所述，兩造契約第6 條各款約定，均係針對兩造合作
      之「JCL 竅門英語」課程所為之約定；至於兩造合作課程
      以外，被告是否不得另行以其他教材開班教授英語，兩造
      契約並無明文禁止之規定，故被告於原證二第一張補習班
      廣告文宣上招生以何嘉仁教材為主之兒童英語課程，自難
      認為係違反兩造契約之約定。原告主張被告另行招收以何
      嘉仁教材為主之英語課程，係違反兩造契約約定，請求被
      告賠償損害1,000 萬元，於法不合，不應准許。原告假執
      行之聲請，因訴之駁回而失所附麗，應併與駁回。
  三、本件事證已臻明確，兩造其餘主張及所提證據與本院上開
      論斷無涉或無違，不予贅述。
伍、結論：原告之訴為無理由，依民事訴訟法第78條，判決如主
    文。
中    華    民    國    95    年    4     月    27    日
                  民事第三庭    法  官  許月珍
以上正本係照原本作成
如對本判決上訴，須於判決送達後20日內向本院提出上訴狀
中    華    民    國    95    年    4     月    28    日
                                書記官  劉昌明


司法院資訊處製作；財團法人民間司法改革基金會備份。
